臺灣高等法院臺中分院民事判決
109年度重上字第191號
上  訴  人  陳慶榮  

                      送達代收人  徐子婷  住臺中市○區○○○街00號
訴訟代理人  陳浩華律師
複 代理 人  陳博芮  
被 上訴 人  周玫君  


訴訟代理人  張宗存律師
複 代理 人  蔡宜樺律師

上列當事人間請求損害賠償事件，上訴人對於中華民國109年6月
22日臺灣臺中地方法院106年度重訴字第722號第一審判決提起上
訴，本院於111年11月9日言詞辯論終結，判決如下：
    主  文
上訴駁回。
第二審訴訟費用由上訴人負擔。
    事實及理由
壹、程序方面：
一、按不變更訴訟標的，而補充或更正事實上或法律上之陳述者
    ，非為訴之變更或追加(民事訴訟法第463條、第256條參照)
    。
二、查上訴人於原審本於民法第179條、第184條第1項規定，擇
    一請求被上訴人應給付上訴人新臺幣(下同)620萬8,489元，
    及自民國107年11月29日(即原審107年11月28日準備書暨訴
    之變更狀繕本送達被上訴人之翌日) 起至清償日止，按年息
    5%計算之利息(下稱620萬8,489元本息；見原審卷一第89、1
    48-150頁)。嗣後上訴後則援引民法第179條、第184條第1項
    前段、後段規定，擇一為相同請求(見本院卷二第272頁)，
    並補充民法第184條第1項後段之原因事實，乃被上訴人明知
    其名下帳戶股票均屬上訴人所有，而將之全部盜賣，屬於背
    於善良風俗之行為，核屬不變更訴訟標的而補充或更正事實
    上或法律上之陳述，於法即無不合，應予准許，合先敘明。
貳、實體方面：　　
一、上訴人主張：
　　上訴人先前借用被上訴人名下如附表一編號1-3所示帳戶(以
    下分稱集保帳戶、交割帳戶、6601帳戶，或合稱甲組帳戶；
    前2帳戶合稱股票帳戶)，供上訴人買賣股票或交割股款之用
    ，以上存摺與印鑑均交由被上訴人保管，並由被上訴人出具
    授權書予富邦證券股份有限公司(下稱富邦證券)，授權上訴
    人買賣股票，上訴人因此持有操作股票之隨身碟(USB)。其
    中交割帳戶之資金均來自上訴人借用訴外人朱○○名下如附表
    二編號1-4所示帳戶(以下分稱2501帳戶、9193帳戶、9980帳
    戶、1300帳戶，或合稱乙組帳戶)，或來自上訴人借用訴外
    人乙○○名下如附表三所示帳戶(下稱丙帳戶)，可見集保帳戶
    之股票全屬上訴人所有。詎被上訴人未經上訴人同意，擅自
    於106年10月3日將集保帳戶之股票全數移轉至如附表一編號
    4所示被上訴人之帳戶(下稱989d帳戶)，並將之全部侵占盜
    賣，以當日現價計算其價值為620萬8,489元。爰以原審起訴
    狀繕本送達被上訴人，作為終止兩造間借名(申設)股票帳戶
    之意思表示。是被上訴人顯無法律上之原因，受有620萬8,4
    89元之利益，致上訴人受有同額損害，自應負如數返還，或
    負損害賠償責任。爰依民法第179條、第184條第1項前段、
    後段規定，請求被上訴人應給付上訴人620萬8,489元本息。
二、被上訴人則以：
　　上訴人迄未舉證證明何時、何地、何原因、何方式借用被上
    訴人名義購買股票，難認兩造間有何借名申設帳戶之關係。
    縱認兩造間有金錢往來，係因兩造曾合夥經營珠寶藝品生意
    ，上訴人亦多次透過被上訴人匯兌人民幣，惟均與買賣股票
    無關。甲組帳戶均為被上訴人自行申設使用，未曾借給上訴
    人使用，上訴人主張集保帳戶之股票全為其所有，並據以請
    求損害賠償或返還不當得利，應無依據等語，資為抗辯。
三、原審為上訴人敗訴之判決，上訴人全部提起上訴；兩造之聲
    明如下：
  ㈠上訴人之上訴聲明：
  ⒈原判決廢棄。
  ⒉被上訴人應給付上訴人620萬8,489元本息。
  ⒊願供擔保，請准宣告假執行。 
  ㈡被上訴人之答辯聲明：
  ⒈上訴駁回。
  ⒉如受不利之判決，願供擔保，請准宣告免為假執行。 
四、兩造不爭執事項：
  ㈠如附表一編號1-3所示甲帳戶(集保帳戶、交割帳戶、6601帳
    戶)均以被上訴人名義申請。
  ㈡如附表二所示乙組帳戶(2501帳戶、9193帳戶、9980帳戶、1
　  300帳戶)均以朱○○名義申請。
　㈢下列「甲○○」簽名係被上訴人本人為之：
  ⒈新光銀行十甲分行檢送之開戶申請書等資料上「甲○○」之簽
    名(見原審卷二第218-221頁)。
  ⒉富邦銀行臺中分行108年7月12日檢送之交易存取憑條影本5紙
    上「甲○○」之簽名(見原審卷二第228-232頁)。
  ⒊上訴人於原審108年8月2日民事陳報狀所檢附「銷貨日報表」
    上「甲○○」之簽名(見原審卷三第6-26頁)。
  ⒋玉山銀行104年7月9日之匯款申請書(見原審卷三第122頁)、1
    05年1月14日匯款申請書之記載(見原審卷三第125頁)。
  ⒌新光銀行十甲分行匯款申請書、存取款憑條之記載（見原審
    卷三第75、77-87、89-112頁）。
  ㈣如附表三所示9231帳戶由上訴人使用。
  ㈤相關人等之關係如下：
  ⒈訴外人吳○○係富邦證券營業員。 
  ⒉朱○○係丹邑、丹泉、丹翊企業社(均獨資)之登記負責人，均
    販賣水晶藝品，實際由上訴人、朱○○各出資85%、15%(見原
    審卷三第149-152頁)。其中丹邑企業社位於臺北，由朱○○管
    理，丹泉、丹翊企業社由上訴人管理。
　⒊訴外人林○○係上訴人之配偶。
  ⒋乙○○係林○○之妹。
五、兩造爭執事項：
    上訴人依民法第179條、第184條第1項前段、後段，擇一請
    求被上訴人應給付上訴人620萬8,489元本息，有無理由？ 
六、本院之判斷：  
　㈠借名申設帳戶部分：
　⒈按所謂借名登記契約，乃當事人約定，一方(借名者)經他方(
    出名者)同意，而就屬於一方現在或將來之財產，以他方之
    名義，登記為所有人或其他權利人之契約，是出名者與借名
    者間應有借名登記之意思表示合致，始能成立借名登記契約
    。而股票為登記名義人所有為常態事實，為他人借名登記者
    為變態事實，主張借名登記者，應就該借名登記之利己事實
    ，負舉證責任(最高法院107年度台上字第1166號判決參照)
    。次按當事人主張借名登記契約者，應就該借名登記之事實
    負舉證責任。負舉證責任之一方，苟能證明間接事實並據此
    推認要件事實，雖無不可，並不以直接證明為必要，惟此經
    證明之間接事實與待證之要件事實間，須依經驗法則或論理
    法則足以推認其關聯性存在，且綜合各該間接事實，已可使
    法院確信待證之要件事實為真實者，始克當之，不得僅以推
    測之詞作為認定之依據，否則即屬違背證據法則。又民事訴
    訟如係由原告主張權利者，應先由原告負舉證之責，若原告
    先不能舉證，以證實自己主張之事實為真實，則被告就其抗
    辯之事實即令不能舉證，或其所舉證據尚有疵累，亦應駁回
    原告之請求(最高法院109年度台上字第123號判決參照)。經
    查：
　⑴上訴人主張甲組帳戶均為借用被上訴人名義申設交易，俱為
　  被上訴人所否認，則上訴人就此利己之借名申設交易等變態
　  事實，應負舉證責任。
　⑵上訴人主張股票帳戶均借用被上訴人名義申設交易乙節，無
　  非以被上訴人曾授權伊使用集保帳戶，且曾以乙組帳戶匯款
　  713萬6,500元至交割帳戶，及吳○○、朱○○所為證言，暨
　  如附表四所示林○○與被上訴人之通話錄音譯文(下稱系爭
　  通話；見本院卷一第87頁)等，為其最主要之依據。
　⑶吳○○於原審固證稱：伊為富邦證券營業員，被上訴人曾授權
    上訴人下單買賣股票，伊曾向兩造解說證券交易法規與流程
    ，股票帳戶可使用網路或電話下單，8成以網路下單，電話
    下單都是上訴人下單，但不能確定被上訴人未下單，交割事
    項大部分由被上訴人處理，如交割時間快截止而錢尚未進來
    ，伊儘快聯絡上訴人，不知兩造金錢如何進出，亦不知交割
    帳戶之資金來源；隨身碟是伊交給上訴人，備份資料時可使
    用，伊曾到店裡教導上訴人如何處理網路下單等語(見原審
    卷一第116-118頁)。準此證言，可知被上訴人僅曾授權 上
    訴人使用集保帳戶下單買賣股票，及上訴人曾以電話下單等
    情，惟無法確定被上訴人未下單，亦無法肯認8成網路下單
    者究為何人，亦不明瞭交割帳戶之資金確切來源，自難憑 
    此證言，逕認兩造就借名申設股票帳戶之意思表示已臻於一
    致。況以他人帳戶交易股票之原因原屬多端，諸如合資、合
    夥、代客操盤或本於其他各種無名契約關係等等，不一而足
    ，未必僅侷限於上訴人主張之借名申設帳戶之關係。
　⑷朱○○於原審與本院固證稱：上訴人借用被上訴人名義申設股
    票帳戶，股票帳戶之資金均來自乙組帳戶，且被上訴人曾在
    伊面前哭訴不願續借股票帳戶給上訴人使用(見原審卷三第1
    49-150頁、本院卷一第226-228頁)。惟朱○○與上訴人同屬丹
    邑、丹泉、丹翊企業社之合夥人，各出資15%、85%，朱○○實
    為乾股，每年均自上訴人受15%之營利分配(見本院卷一第22
    7-228頁、兩造不爭執事項第㈣項)。準此，可見朱○○與上訴
    人乃數家共同事業合作無間之夥伴，其等休戚與共，客觀上
    尚難期待其為中立無私之證述，是其證言若無其他較客觀之
    事證佐參，即難遽信。
　⑸上訴人主張曾以6601帳戶、乙組帳戶與丙帳戶匯款，前後合
    計匯入713萬6,500元至交割帳戶，固據上訴人提出相關金流
    資料與往來明細表為證，並舉朱○○前述證言，與乙○○之證言
    佐參(見原審卷一第155-200頁、本院卷一第81-82頁、卷二
    第202頁)。惟依上訴人主張匯款至交割帳戶時間(自103年9
    月18日起至106年1月24日)，核與集保帳戶開戶日期為101年
    3月29日(見本院卷一第115-120頁)，前後相差約2年又6個月
    之久，則集保帳戶之申設是否專為上訴人交易股票，其帳戶
    內之股票是否全屬上訴人資金購得，俱非無疑。
　⑹依上訴人陳報其以集保帳戶前後購買股票名稱附表(見本院卷
    一第267-277頁)，比對上訴人主張遭被上訴人處分之股票名
    稱附表為「力鵬」、「漢唐」、「兆赫」、「興富發」、「
    中櫃」、「喬鼎」、「谷崧」、「光頡」、「新富興」、「
    F-泰鼎」、「F-茂林」、「F-科納」、「亞昕」、「F-科嘉
    」、「統盟」等15檔股票(見原審卷一第239頁)，僅其中「
    光頡」、「喬鼎」、「谷崧」、「亞昕」、「F-科嘉」等5
    檔股票相同，惟兩個附表所載投資成本或購買金額俱不相符
    ，即「光頡」各為2萬2,131元、23萬7,743元，「喬鼎」各
    為4萬6,265元、88萬5,036元，「谷崧」各為6萬2,188元、3
    8萬0,611元，「亞昕」各為1萬3,870元、46萬2,699元，「F
    -科嘉」各為6萬2,038元、2萬9,396元；其餘諸多股票名稱
    則無一相符，則上訴人主張集保帳戶之股票全屬其資金購買
    ，皆為其所有，殊有諸多疑問之處。
　⑺本院依上訴人之聲請，將本院卷一第237-241頁附表所示2501
    、9980帳戶等存取款憑條原本、存提款交易憑證原本，連同
    供比對被上訴人本人簽名之相關書面原本(B類筆跡)，囑託
    法務部調查局(下稱調查局)鑑定前述2帳戶存提款憑證上之
    筆跡是否出於被上訴人本人親筆所為，嗣經調查局於111年4
    月25日以調科貳字第0000000000號檢送鑑定書，其上記載鑑
    定結果為105年3月28日玉山銀行內部傳票原本(A1類筆跡；9
    980帳戶、交易金額4萬7,131元)、105年1月8日中國信託匯
    款申請書原本(A2類筆跡；2501帳戶、交易金額27萬元)，其
    上筆跡與B類筆跡相同，其餘依現在資料歉難鑑定(見本院卷
    二第107-126頁)，可見上訴人主張交割帳戶之資金全由乙組
    帳戶匯入，尚難遽信。
　⑻況匯入他人帳戶款項之原因本屬多端，或出於合資、合夥、
    贈與、借貸、抵銷、結算、清償本人或他人債務，亦有可能
    基於親密交往關係所為施惠行為，或出於其他諸多原因而匯
    入，未必僅止於借名申設帳戶之單一原因。準此，縱認上訴
    人確曾匯款至交割帳戶乙節，惟尚難憑此逕認借名申設帳戶
    之關係存在。
　⑼上訴人雖主張借名申設股票帳戶，然參以上訴人自述其為借
    名者，並匯入資金逾700萬元，一旦遭出名者任意處分，未
    出名者必定損失慘重，上訴人身為多家珠寶店之負責人，應
    屬饒富交易經驗之人，卻未與出名者約定預防擅自處分條款
    或機制，任憑被上訴人自行保管股票帳戶存摺與印鑑章(見
    本院卷一第98-99頁)，顯與借名登記恆有權力制衡之常態，
    諸如由借名者保管權狀、權利憑證、存摺、印鑑、取得擔保
    各情，無一相符，是其借名申設股票帳戶之說，有違常情，
    應難憑採。   　 
　⑽上訴人另援引系爭對話內容，主張兩造有借名申設股票帳戶
    之憑據。惟細繹其內容提及股票部分，僅止於被上訴人融資
    500萬元，以供上訴人購買股票之用，別無上訴人主張借名
    申設股票帳戶之情，自難援作上訴人有利認定之依據。
　⒉從而，上訴人既未能先提出其他具體證據，以佐其借名申設
    帳戶之說為真實，縱被上訴人未能全數釐清股票帳戶之資金
     來源，或乙組帳戶部分提匯款手續為其申辦，或就其他抗
    辯事實即令不能舉證，或其所舉證據尚有疵累，揆諸前開說
    明，自不得逕認兩造間就股票帳戶有何借名申設之關係存在
    。　 
　㈡返還不當得利部分：
　⒈按民法第179條規定之不當得利，須當事人間財產損益變動，
    即一方所受財產上之利益，與他方財產上所生之損害，
　　係由於無法律上之原因所致者，始能成立；倘受益人基於債
　　權或物權或其他權源取得利益，即屬有法律上之原因受利益
　　，自不成立不當得利（最高法院101年度台上字第1411號判
　　決要旨參照)。
　⒉查上訴人既無法證明兩造間就股票帳戶有何借名申設之關係
    ，則股票帳戶內之股票自屬被上訴人所有，被上訴人將之全
    數轉至989d帳戶，並將之全部出賣，核屬民法第765條規定
    所有人自由使用收益處分權之行使，應非上訴人所得干涉。
    是兩造間自無一方所受財產上之利益，致他方財產上受有損
    害之可言，應無成立不當得利之餘地。
　⒊從而，上訴人依據民法第179條規定，請求被上訴人應給付上
    訴人620萬8,489元本息，洵無依據，不應准許。
　㈢損害賠償部分：
　⒈按損害賠償之債，以有損害之發生及有責任原因之事實，並
　  二者之間，有相當因果關係為成立要件。故原告所主張損害
    賠償之債，如不合於此項成立要件者，即難謂有損害賠償請
    求權存在（最高法院30年渝上字第18號、48年台上字第481
    號判決先例參照)。
　⒉查股票帳戶內之股票既屬被上訴人所有之財產，被上訴人將
    之全數轉至989d帳戶，且將之全部出賣，既屬民法第765條
    規定所有人自由使用收益處分權之行使，自非侵吞他人財物
    之行為，難謂上訴人有何權利遭侵害而受有損害，且被上訴
    人所為，亦無背於善良風俗之可言。
　⒊從而，上訴人依民法第184條第1項前段、後段規定，請求被
    上訴人應給付上訴人620萬8,489元本息，亦無依據，不應准
    許。
七、綜上所述，上訴人依民法第179條、第184條第1項前段、後
　  段規定，請求被上訴人應給付上訴人620萬8,489元本息，非
　  屬正當，不應准許。從而原審所為上訴人敗訴之判決，並無
　  不合。上訴論旨指摘原判決不當，求予廢棄改判，為無理由
　  ，應駁回其上訴。
八、本件事證已臻明確，兩造其餘之攻擊或防禦方法及所用之證
　  據，經本院斟酌後，認為均不足以影響本判決之結果，爰不
　  逐一論列，附此敘明。
九、據上論結，本件上訴為無理由，依民事訴訟法第449條第1項
　  、第78條，判決如主文。
中　　華　　民　　國　　111 　年　　11　　月　　30　　日
    　　      民事第二庭  審判長 法　官  楊 國 精
   　　　　　　　　　　　　　　  法　官  林 筱 涵
      　　　　　　　　　　       法  官  陳 正 禧   
正本係照原本作成。             
如不服本判決，應於收受送達後二十日內向本院提出上訴書狀，
其未表明上訴理由者，應於提出上訴後二十日內向本院補提理由
書狀（均須按他造當事人之人數附繕本）。因疫情而遲誤不變期
間，得向法院聲請回復原狀。
上訴時應提出委任律師或具有律師資格之人之委任狀。委任有律
師資格者，另應附具律師資格證書及釋明委任人與受任人有民事
訴訟法第四百六十六條之一第一項但書或第二項所定關係之釋明
文書影本。如委任律師提起上訴者，應一併繳納上訴裁判費。

                                 書記官  陳 三 軫   
　　　　　　　　　　　　　　　　　
中　　華　　民　　國　　111 　年　　11　　月　　30　　日
 
附表一(編號1-3為甲組帳戶)：     編號 行庫或券商 帳戶帳號 帳號申請人 備註   １ 富邦綜合證券股份有限公司臺中分公司 965K-000000-0號 甲○○ 集保帳戶  ２ 台北富邦銀行臺中分行 000000000000號  同上 交割帳戶  ３ 同上 000000000000號 同上 6601帳戶  ４ 元大證券股份有限公司北屯分公司 989d0000000號 同上 989d帳戶 
　　　　　　
附表二(乙組帳戶)：     編號 行庫 帳戶帳號 帳號申請人 備註  １ 中國信託銀行敦南分行 000000000000號 朱○○ 2501帳戶  ２ 玉山銀行土城分行 0000000000000號 同上 9193帳戶  ３ 玉山銀行北屯分行 0000000000000號 同上 9980帳戶  ４ 台新銀行板橋分行 00000000000000號 同上 1300帳戶 
　
附表三：     編號  行庫 帳戶帳號 帳號申請人 備註   １ 合作金庫銀行 0000000000000號 乙○○ 丙帳戶 

附表四：     對話人物 時間 地點 對話內容 備註  ⑴林○○(對   話代稱林) ⑵甲○○(對   話代稱周) 民國106年7月20日 臺中市○○區○○路00000號1樓  ⑴周：   錢是要拿來把所有貸款都清掉，東西都拿走，通通給我過掉。 ⑵周：   你沒有發，我的股票裡面有多少，有500多萬的那個叫什麼，我幫他辦一個500多萬的那個叫做什麼，反正他不用錢就能買股票啦！ ⑶林：   我當時傻傻的什麼都沒有放，有多少女人願意這樣給他弄，貸款全部我背。 ⑷周：   你要買股票我幫你辦融資辦500萬。 ⑸周：   有人像我這麼笨的嗎？大家防他防的要死。 ⑹林：   說真的妹，他就是因為信任你才會在你名下定存這麼多。 ⑺周：   他信任我，我也信任他。 ⑻周：   我知道他所有事情啊！ 見本院卷一第87頁上證二